【裁判字號】    91,訴,1464
【裁判日期】    920716
【裁判案由】    返還無權占有土地等
【裁判全文】
臺灣板橋地方法院民事判決  九十一年度訴字第一四六四號
    原      告    乙○○
    訴訟代理人    郭芳宜律師
    複  代理人    駱文翰律師
    被      告    台北縣樹林市公所
    法定代理人    甲○○
    訴訟代理人    鍾毓理律師
右當事人間請求返還無權占有土地等事件，本院判決如左：
    主    文
被告應將坐落台北縣樹林市○○○段一七二─五地號，面積十平方公尺及同段一七二
─二二地號，面積二平方公尺（即如附件一台北縣樹林地政事務所九十二年四月二十
五日土地複丈成果圖所示道路用地二十五及二平方公尺部分，扣除如附件二該所九十
一年十月二十五日土地複丈成果圖所示道路用地十五平方公尺後所餘之占用部分）之
土地剷除所舖設之水溝及柏油設施回復原狀後，返還原告。
被告應給付原告新台幣陸佰陸拾元，及自民國九十二年五月二十七日起至清償日止，
按週年利率百分之五計算之利息；並應自民國九十二年五月二十七日起至返還本判決
第一項所示土地之日止，按年給付原告新台幣參仟壹佰陸拾捌元。
本判決第一項於原告以新台幣壹拾柒萬元為被告供擔保後得假執行；但被告如於假執
行程序實施前，以新台幣伍拾萬零肆佰元為原告預供擔保後，得免為假執行。
本判決第二項得假執行。
原告其餘之訴及假執行之聲請均駁回。
訴訟費用由被告負擔十分之四，餘由原告負擔。
    事    實
甲、原告方面：
壹、聲明：
一、被告應將坐落台北縣樹林市○○○段一七二─五地號地目建，面積二十五平方公
    尺，及一七二─二二地號地目建，面積二平方公尺，如台北縣樹林地政事務所九
    十二年四月二十五日複丈成果圖道路用地所示部分土地回復原狀，將該部分土地
    返還原告。
二、被告應給付原告新台幣（下同）十一萬八千八百元，及自起訴狀繕本送達被告之
    翌日起至清償日止，按年息百分之五計算之利息。
三、被告應自起訴狀繕本送達被告之翌日起至返還土地之日止，按年給付原告二萬三
    千七百六十元。
四、願供擔保以代釋明，請准宣告假執行。
貳、陳述：
一、坐落台北縣樹林市○○○段一七二─二二、一七二─五地號二筆土地係原告所有
    ，詎被告無任何權源，既未依法辦理徵收，復未經原告同意，竟佔用上開一七二
    之五地號土地，其面積為十五平方公尺之土地闢為柏油道路使用，復於本件訴訟
    繫屬中，於九十二年三月十二日發現被告復擅自在系爭二筆土地拓寬築水溝，並
    舖上柏油等地上物，擴大侵害原告所有土地之範圍，爰本於民法第七百六十七條
    前段規定，請求被告鏟除柏油回復原狀後返還上開土地。並依民法第一百七十九
    條不當得利之法律關係，依最高法院六十一年度台上字第一六九五號判例，被告
    可獲有相當於租金之利益，而經查系爭二筆土地最近五年之申報地價每平方公尺
    均為八千八百元，爰向被告請求五年期間相當於租金十一萬八千八百元之利益（
    即系爭土地被舖上柏油共二十七平方公尺，每平方公尺申報地價八千八百元，以
    年息百分之十計算租金為八百八十元，自本起訴狀送達被告之日溯及滿五年日止
    之租金）及自起訴狀繕本送達被告之日起至返還土地日止，按年給付原告二萬三
    千七百六十元（即每平方公尺八百八十元租金乘以二十七平方公尺）之相當於租
    金之利益。
二、系爭二筆土地之地目現仍為「建」，於民國七十三年間，因被告規劃「三多都市
    計劃」，擬將原保安街二段道路予以拓寬，始將系爭土地列入拓寬之計劃道路範
    圍內，足證系爭二筆土地於七十三年間尚未供道路通行使用。另依台北縣樹林市
    戶政事務所九十一年十一月十三日函所附樹林市○○街○段門牌歷史資料中，原
    六十二年七月一日整編時為同段二五─一、二五─二號，至八十三年五月十六日
    行政區域調整改編，始改成為現有二Ｏ九、二一一號，則應係八十三年三多計劃
    道路拓寬完成後始調整門牌，更足證系爭二筆土地原非既成道路。而按既成道路
    成立公用地役權關係，首為不特定之公眾通行所必要，而非僅為通行之便利或省
    時；其次於公眾通行之初土地所有權人並無阻止之情事；其三須經歷年代久遠而
    未曾中斷，司法院大法官會議釋字第四○○號解釋意旨可資參照，是依上開解釋
    因不特定之公眾通行所必要之既成道路成立公用地役關係，土地所有人行使所有
    權應受限制者，應限於原供公眾通行之既成道路部分，難謂因公眾通行之必要得
    任意變更其位置或擴張其範圍，本件被告雖稱：系爭土地為既成道路，但並未舉
    證證明，其主張為真實，況原保安路二段道路形成時，其使用範圍是否已包括系
    爭二筆土地之事實，被告尤未舉證，而原告所有系爭土地之地目，迄今仍為建地
    ，並未變更，已可證明原非供道路使用之土地，又本件系爭二筆土地，被告亦未
    舉證其系爭土地乃經歷年代久遠，一般人無復記憶其切實之起始，僅能知其梗概
    其與既成道路之要件不合，已無成立公用地役關係之可言。尤其本件土地於訴訟
    中被告既明知其未辦理徵收，復未徵得原告同意，竟乘原告未居住於系爭土地鄰
    近無法查知其被告侵害系爭土地之機會擅自在系爭土地上拓寬挖築水溝及舖設柏
    油路面，原告於台北縣政府通知重測，至現場配合，發現被告僱工侵害施作期間
    去函制止，被告置之不理，仍繼續施工完成其侵害行為，更無公用地役權可言。
三、按權利之行使，不得違反公共利益或以損害他人為主要目的，固為民法第一百四
    十八條第一項所明定。倘權利之行使，自己所得利益極少而他人及國家社會所受
    之損失甚大，非不得視為以損害他人為主要目的。惟行使權利，是否以損害他人
    為主要目的，應就權利人因權利行使所能取得之利益，與他人及國家社會因其權
    利行使所受之損失，比較衡量以定之。經查原告所有系爭地被舖上柏油共二十七
    平方公尺，每平方公尺公告現值四萬一千七百元，共計一百一十二萬五千九百元
    土地價值，此有土地登記簿謄本在卷可稽，是如出租供相鄰土地所有經營商業年
    租金率百分之十，計算每年即有一十一萬二千五百九十元，對於上訴人自顯相當
    的價值，即有相當的所得利益。再查系爭地二十七平方公尺，以狹長地形，且緊
    鄰房屋用地，屬於路邊，並非道路中間被告將之返還予原告，故系爭部分土地交
    還原告並不妨礙公眾通行，與公共利益無關，亦難謂上訴人有權利濫用情事。
參、證據：提出土地登記謄本二件、地籍圖謄本暨放大附圖各二件、都市計劃土地使
    用分區證明書影本二件、台北縣樹林地政事務所函影本一件、樹林地政事務所九
    十一年八月二十九日函影本一件、地價謄本二紙、臺北縣政府地籍圖重測地籍調
    查通知書影本一件、照片四張、最高法院九十一年度台上字第一二五七號判決影
    本一件、司法院大法官釋字第四ＯＯ號解釋影本一件、異議書影本一件、樹林地
    政事務所土地複丈成果圖影本一件、土地登記謄本十件為證。並聲請本院向台北
    縣政府函調「三多都市計劃」有關一七二─五地號在保安街二段之計劃道路自六
    十八年間迄今之原設計圖、變更設計圖暨相關文件，並聲請本院履勘測量系爭土
    地占用範圍。
乙、被告方面：
壹、聲明：請求駁回原告之訴及假執行聲請，並陳明如受不利益判決，願供擔保請宣
    告免為假執行。
貳、陳述：
一、樹林市○○街○段之都市計劃於六十八年四月十九日發布實施，道路寬度為十五
    米，且該路段自闢建以來即與目前現況一致，同為二線道道路，路寬為九．六米
    ，未曾拓寬，又系爭二地兩旁之建築物，即門牌為樹林市○○街○段一三四號及
    同路段二Ｏ九號、二一一號，均自六十二年七月一日即編定在案，故系爭土地已
    於六十二年之前形成道路，迄今實際供公眾通行達三十餘年，依最高行政法院四
    十五年判字第八號及四十六年判字第三九號判例要旨，已因時效完成而成立公用
    地役關係，而公用地役權之存在與地目係「建」並無關連。是原告雖仍有所有權
    ，但其所有權之行使應受限制，不得違反供公眾通行之目的，原告請求返還系爭
    土地，有民法第一百四十八條權利濫用之虞。
二、依土地法第一百十五條，準用同法第九十七條之規定，建築基地（即土地）之租
    金，亦按土地地價年息百分之十為限，惟年息百分之十，乃指房屋租金之最高額
    而言，並非所有租賃房屋之租金皆以申報地價額年息百分之十計算，尚須斟酌基
    地之位置、工商繁榮程度、使用人利用基地之經濟價值、所受利益，彼等關係及
    社會感情等情事以為決定，最高法院四十六年台上字第八五五號、六十八年台上
    字第三Ｏ七一號亦著有判例。系爭二地位於台北縣樹林市○○路○段一三四號門
    前，非被告機關私用而係供公眾通行之用，當地交通雖堪稱便利，但該路段尚非
    樹林市內最繁華熱鬧之商業地帶，是原告主張以年息百分之十計算實屬過高，應
    酌減。
參、證據：提出台北縣樹林市戶政事務所函影本一件、變更樹林都市計劃一件為證。
    理    由
一、原告起訴主張坐落台北縣樹林市○○○段一七二─二二、一七二─五地號二筆土
    地係其所有，詎被告既未依法辦理徵收，復未經原告同意，竟佔用上開一七二之
    五地號土地，其面積為十五平方公尺之土地闢為柏油道路使用，復於本件訴訟繫
    屬中，於九十二年三月十二日發現被告復擅自在系爭二筆土地拓寬築水溝，並舖
    上柏油等地上物，擴大侵害原告所有土地之範圍自原占用上開一七二之五地號土
    地之十五平方公尺至二十五平方公尺，並擴及占用一七二─二二地號土地二平方
    公尺，而侵害其權益，爰本於民法第七百六十七條前段規定，請求被告鏟除柏油
    回復原狀後返還上開土地。並依民法第一百七十九條前段之所有權物上請求權之
    規定，求為命被告剷除上開所舖設之柏油及水溝之道路設施，將上開占用部分土
    地回復原狀返還原告，並依不當得利損害賠償請求權之規定，請求被告給付相當
    五年之租金即依申報地價百分之十計算之損害賠償十一萬八千八百元及自起訴狀
    繕本送達被告之翌日起至清償日止按年息百分五計算之法定遲延利息，併至返還
    上開土地之日止按年給付原告二萬二千七百六十元。被告則以系爭土地自民國六
    十二年以前即已形成道路，實際供公眾通行達三十餘年，已成立公用地役關係，
    是原告雖仍有所有權，但其所有權之行使應受限制，不得違反供公眾通行之目的
    。是原告請求返還系爭土地，有權利濫用之虞，且原告請求按申報地價之百分之
    十計算賠償，亦屬過高，而請求駁回原告之訴。
二、查原告主張坐落台北縣樹林市○○○段一七二─二二、一七二─五地號二筆土地
    係其所有之事實，已據原告提出系爭土地登記謄本二紙為證，並為被告所不爭執
    ，足認真實。又原告主張被告在系爭一七二─五地號土地上舖設柏油、興築水溝
    供道路使用（即樹林市○○街○段），占用該地號土地十五平方公尺之事實，已
    經本院於九十一年九月十日會同兩造及台北縣樹林地政事務所前往現場測量履勘
    ，並有台北縣樹林地政事務所函復之九十一年十月二十五日土地複丈成果圖（即
    附件二，收件日期及文號九十一年九月九日七一字第一一八六○○號）在卷可憑
    ；而被告又於九十二年三月十二日在上址擴築水溝、舖設柏油，完工後，除原占
    用之系爭一七二─五地號土地十五平方公尺外，更擴大占用系爭一七二─五地號
    土地十平方公尺（即連同原占用之十五平方公尺合計共為二十五平方公尺），復
    擴及占用原告隔鄰所有之系爭一七二─二二地號土地二平方公尺，亦經本院於九
    十二年四月十七日會同兩造及台北縣樹林地政事務所前往現場測量履勘，並有台
    北縣樹林地政事務所函復之九十二年四月二十五日土地複丈成果圖（即附件一，
    收件日期及文號九十二年四月十日七一字第四九一○○號）在卷可憑，復為兩造
    所不爭執，亦足認真實。
三、原告主張被告未經徵收而無權占用上開土地供道路使用而不法侵害其權益，被告
    則以上開土地早於民國六十二年之前即已形成道路，供公眾通行達三十年之久，
    已形成公用地役關係，原告所有權行使應限制，不得違反供公眾通行之目的而請
    求返還系爭上開土地為辯。則本件所首應審究者乃為上開未經徵收而供道路使用
    之土地，是否已成立公用地役關係。按「公用地役關係乃私有土地而具有公共用
    物性質之法律關係，與民法上地役權之概念有間，久為我國法制所承認 (參照本
    院釋字第二五五號解釋、行政法院四十五年判字第八號及六十一年判字第四三五
    號判例) 。既成道路成立公用地役關係，首須為不特定之公眾通行所必要，而非
    僅為通行之便利或省時；其次，於公眾通行之初，土地所有權人並無阻止之情事
    ；其三，須經歷之年代久遠而未曾中斷，所謂年代久遠雖不必限定其期間，但仍
    應以時日長久，一般人無復記憶其確實之起始，僅能知其梗概（例如始於日據時
    期、八七水災等）為必要。至於依建築法規及民法等之規定，提供土地作為公眾
    通行之道路，與因時效而形成之既成道路不同，非本件解釋所指之公用地役關係
    ，乃屬當然。」（司法院大法官會議釋字第四○○號解釋理由書參照）。且既成
    道路成立公用地役關係，土地所有人行使所有權應受限制者，應限於原供公眾通
    行之既成道路部分，非謂因公眾通行而得任意變更其位置或擴張其範圍（最高法
    院九十一年度台上字第一二五七號判決意旨參照）。查本院於九十一年九月十日
    會同兩造及台北縣樹林地政事務所前往測量履勘系爭土地結果，僅有系爭一七二
    ─五地號土地面積十五平方公尺部分舖設柏油、興築水溝而供道路使用（即樹林
    市○○街○段），而查上開道路使用之系爭一七二─五地號土地面積十五平方公
    尺部分係位於樹林市○○街○段一三四號屋前，且現今該保安路二段道路寬度僅
    九點六公尺之事實，業經本院前往履勘在案，並有本院上開二件勘驗筆錄在卷可
    按，而按樹林市○○街○段一三四號門牌之初編之日係六十二年七月一日，有被
    告提出之台北縣樹林市戶政事務所函影本所附之門牌歷史查詢表在卷可按，而經
    本院向台北縣政府函調之系爭一七二─五地號土地之自六十八起迄今原都市計劃
    圖、變更都市計劃圖所示（臺北縣政府九十二年二月十九日北府城開字第○九二
    ○○六三五○六號函），系爭保安街二段於六十八年度發布實施之都市○○道路
    用地及七十六年之第一次通盤檢討都市○○道路用地寬度均為十五公尺，而於八
    十七年第二次通盤檢討都市○○道路用地寬地始變更為十九公尺，再對照現今保
    安街二段道路寬度僅九點六公尺，顯自六十八年以來迄未依都市計劃拓寬，足見
    被告辯稱系爭一七二之五地號面積十五平方公尺部分所在之保安街二段道路，早
    於六十二年前即已形成道路，被告並未依都市○○○○○路等情應堪採信。原告
    指稱被告係於七十三年間因規劃「三多都市計劃」將原保安街二段拓寬始將系爭
    二筆土地列入拓寬道路範圍內，系爭土地於七十三年間尚未供道路通行使用云云
    ，自不足信。則依上開解釋意旨，系爭一七二之五地號面積十五平方公尺部分所
    在之保安街二段道路既早於六十二年即已形成供公眾通行道路，並為供不特定之
    公眾通行所必要，而非僅為少數特定人通行之便利或省時，而被告又迄未證明於
    公眾通行之初，原告即土地所有權人有何阻止之情事；而該土地供道路使用亦已
    近三十年，時日已屬相當久遠且現仍供公眾通行而未曾中斷，對其何以供公眾通
    行之始，原告亦不能指訴正確之起始及事由，則揆之上開解釋意旨，系爭一七二
    之五地號面積十五平方公尺所在之保安街二段，被告雖未徵收該地號之面積十五
    平方公尺之土地，但係屬已成立公用地役關係之既成道路，被告在系爭一七二之
    五地號土地面積十五平方公尺範圍內舖設柏油、設置水溝，乃係基於既成道路公
    用地役關係，為公眾通行所必要之維持其設置行為，原告雖係所有權人，自有忍
    受之義務，尚不得指係被告之不法侵害，或被告係無法律上原因而受利益。從而
    原告本於所有權作用及不當得利之法律關係，就系爭一七二之五地號土地面積十
    五平方公尺部分，請求被告應剷除道路設施返還土地及請求五年內相當租金之損
    害賠償，尚無理由，不能准許。
四、惟本院復經原告之聲請於九十二年四月十七日會同兩造及台北縣樹林地政事務所
    再度前往現場測量履勘結果，被告又於九十二年三月十二日在上址擴築水溝、舖
    設柏油，完工後，除原屬既成道路之前述一七二─五地號土地面積十五平方公尺
    外，更擴大占用系爭一七二─五地號土地十平方公尺（即連同原既成道路之十五
    平方公尺合計共為二十五平方公尺），復擴及占用原告隔鄰所有之系爭一七二─
    二二地號土地二平方公尺，已如前述，則被告顯係於九十二年三月十二日任意擴
    張原有既成道路範圍，則被告就此原有道路範圍再行擴張占用之部分（即超出逾
    越系爭一七二─五地號土地面積十五平方公尺原供道路使用部分），揆之前開說
    明，即已難認係因時效而形成之既成道路之公用地役關係，原告並已就此為異議
    ，則被告就此於九十二年三月十二日再行擴張逾越原有既成道路範圍之擴築水溝
    及舖設柏油之道路設施，以供公眾通行之行為，既未經徵收或經原告同意，此為
    兩造所不爭，自屬侵害原告之所有權，致原告不能為上開土地之使用收益。被告
    謂就此擴張部分亦得成立公用地役關係云云，自不足採。從而，原告本於所有權
    作用，請求被告將此於九十二年三月十二日擴張占用之系爭一七二─五地號土地
    面積十平方公尺及隔鄰之系爭一七二─二二地號土地面積二平方公尺土地剷除所
    舖設之水溝及柏油設施回復原狀後返還原告，並主張被告係屬無權占有，請求依
    不當得利規定賠償其損害，自屬有據。
五、按「依不當得利之法則請求返還不當得利，以無法律上之原因而受利益，致他人
    受有損害為其要件，故其得請求返還之範圍，應以對方所受之利益為度，非以請
    求人所受損害若干為準，無權占有他人土地，可能獲得相當於租金之利益為社會
    通常之觀念，是被上訴人抗辯其占有系爭土地所得之利益，僅相當於法定租金之
    數額尚屬可採」（最高法院六十一年度台上字第一六九五號判例意旨參照）。查
    被告上開擴張占用系爭一七二─五地號土地面積十平方公尺及隔鄰之系爭一七二
    ─二二地號土地面積二平方公尺，合計為十二平方公尺，原告主張其八十九年起
    之申報地價為每平方公尺八千八百元，並應依土地法第九十七條第一項及一百零
    五條規定，以年息百分之十計算相當相當租金之損害等情，惟按「土地法土地法
    第一百零五條準用同法第九十七條所定，建築基地之租金，按申報價額年息百分
    之十為限，乃指基地租金之最高限額而言，並非必須照申報地價額年息百分之十
    計算。」最高法院四十六年台上字八五五號判決意旨可資參照，且本件土地地目
    雖係建地，但被告所使用者僅係土地供道路使用，並非租地建屋，而被告復已抗
    辯原告逕依申報價額年息百分之十尚屬過高，則本院以系爭土地係位於他人房屋
    之前之路旁空地，雖位於樹林市內且附近均為營業商家，但地形狹長而屬畸零地
    ，顯無法供建築使用，其利用價值非高，且審酌被告係供道路使用及現今社會經
    濟發展情況等一切情狀，認原告主張應係按申報地價總額年息百分之十計算相當
    相當租金之損害，尚屬過高，並認應以年息百分之三為適當。則本件依被告占用
    面積為十二平方公尺，乘以其申報地價每平方公尺八千八百元，其總地價為十萬
    五千六百元，按年息百分之三計其每年相當租金之利益為三千一百六十八元，而
    依原告主張被告占用之始日為九十三月十二日起計算至被告收受其準備書狀（五
    ）｛即此部分之起訴狀｝之九十二年五月二十六日止，共計七十六日，則依三百
    六十五日分之七十六日計算（即三一六八乘以三六五分之七六）為六百六十元（
    元以下四捨五入）。則原告本於不當得利之法律關係請求被告應給付原告六百六
    十元，及自訴狀繕本送達被告即九十二年五月二十七日起至清償日止，按週年利
    率百分之五計算之利息；並應自九十二年五月二十七日起至返還上開占用土地之
    日止，按年給付原告三千一百六十八元，自屬有據，應予准許。而被告擴張占用
    之始日既係自九十二年三月十二日起，迄訴狀繕本送達被告之日即九十二年五月
    二十六日僅有七十六日，已如前述，原告主張應返還五年之相當租金利益云云，
    自屬有誤，併予指明。
六、綜上所述，原告本於民法第七百六十七條前段之所有權物上請求權及不當得利返
    還請求權之法律關係，請求被告應將坐落台北縣樹林市○○○段一七二─五地號
    ，面積十平方公尺及同段一七二─二二地號，面積二平方公尺（即如附件一台北
    縣樹林地政事務所九十二年四月二十五日土地複丈成果圖所示道路用地二十五及
    二平方公尺部分，扣除如附件二該所九十一年十月二十五日土地複丈成果圖所示
    道路用地十五平方公尺後所餘之占用部分）之土地剷除所舖設之水溝及柏油設施
    回復原狀後，返還原告。並請求被告應給付原告六百六十元，及自訴狀繕本送達
    被告即九十二年五月二十七日起至清償日止，按週年利率百分之五計算之法定遲
    延利息；並應自九十二年五月二十七日起至返還上開占用土地之日止，按年給付
    原告三千一百六十八元，為有理由，應予准許。其超過上開請求部分即非法所許
    ，不能准許，應予駁回。
七、兩造均陳明願供擔保，聲請宣告假執行或免為假執行，經核原告勝訴部分，合於
    法律規定，爰分別酌定相當之擔保金額宣告之；原告其餘假執行之聲請，因訴之
    駁回而失所依據，不予准許。
據上論結，本件原告之訴為一部有理由，一部無理由，並依民事訴訟法第七十九條但
書、第三百九十條第二項、第三百九十二條，判決如主文。
中      華      民      國    九十二    年      七      月    十六    日
                                臺灣板橋地方法院民事第一庭
~B法      官  朱耀平
右為正本係照原本作成
如對本判決上訴，須於判決送達後廿日內向本院提出上訴狀
中      華      民      國    九十二    年      七      月    十八    日
~B法院書記官  方蟾苓


司法院資訊處製作；財團法人民間司法改革基金會備份。
